【裁判字號】    97,上更(一),231
【裁判日期】    980311
【裁判案由】    違反毒品危害防制條例
【裁判全文】
臺灣高等法院高雄分院刑事判決     97年度上更(一)字第231號
上  訴  人
即  被  告  甲○○
指定辯護人  本院公設辯護人   李佩娟
上列上訴人因被告違反毒品危害防制條例案件，不服臺灣高雄地
方法院96年度訴字第4606號中華民國97年4 月30日第一審判決（
起訴案號：臺灣高雄地方法院檢察署96年度偵字第2710號），提
起上訴，判決後，經最高法院發回，本院判決如下：
     主  文
原判決撤銷。
甲○○共同販賣第一級毒品，處有期徒刑捌年，褫奪公權伍年。
扣案第一級毒品海洛因柒小包（合計淨重拾壹點玖捌公克）沒收
銷燬之；扣案上開毒品外包裝、共同販賣毒品所得之財物新臺幣
壹仟元、門號0000000000號行動電話壹支（含SIM 卡壹張）、研
磨機貳台、夾鏈袋包，均沒收之。
     事  實
一、甲○○綽號為「順仔」，其明知海洛因係毒品危害管制條例
    所管制之毒品，未經許可不得持有、販賣，竟與綽號炎仔之
    戊○○（另案經本院判處有期徒刑8 年確定）共同意圖營利
    ，基於販賣第一級毒品海洛因之犯意聯絡，在高雄市三民區
    ○○○路7 號6 樓之3 戊○○出入處所，與戊○○共同研分
    裝毒品海洛因，並提供其所有0000000000號行動電話給戊○○作為販賣毒品之聯絡工具，適於94年7 月14日下午4 時36
    分許，張國榮撥打戊○○所持有上開0000000000號行動電話
    ，與戊○○購買海洛因，談妥交易新臺幣（下同）1,000 元
    之海洛因後，戊○○即攜帶1 小包海洛因，於約定交易之同
    日下午4 時50分許，前往上開高雄市三民區○○○路11巷巷
    口全家福鞋店旁，交付上開毒品予張國榮並收取1,000 元之
    價金，雙方交易完成後，旋為事前接獲線報而在旁埋伏之警
    員當場查獲，並扣得第一級毒品海洛因1 小包（該1 小包海
    洛因之淨重，因法務部調查局連同其後扣得之海洛因合併鑑
    驗，爰不就其重量單獨臚列）及張國榮所交付之現金1,000
    元，經警帶同戊○○至高雄市三民區○○○路7 號6 樓之3
    租屋處搜索時，另扣得甲○○與戊○○所有供販毒用之研磨
    機2 台、海洛因6 包（連同上開現場扣得之1 小包海洛因計
    7 包，合計淨重11.98 公克）、夾鏈袋3 包及0000000000門
    號行動電話1 支等物。
二、案經高雄市政府警察局移送臺灣高雄地方法院檢察署檢察官
    偵查起訴。
    理  由
甲、證據能力部分：
一、被告以外之人於偵查中向檢察官所為陳述，除顯有不可信之
    情況者外，得為證據，同法第159 條之1 第2 項定有明文。
    檢察官於偵查中對被告以外之人（包括證人、鑑定人、告訴
    人、被害人及共同被告等）所為之偵查筆錄，或被告以外之
    人向檢察官所提之書面陳述，性質上均屬傳聞證據。惟現階
    段刑事訴訟法規定檢察官代表國家偵查犯罪、實施公訴，依
    法其有訊問被告、證人及鑑定人之權，證人、鑑定人且須具
    結，而實務運作時，檢察官偵查中向被告以外之人所取得之
    陳述，原則上均能遵守法律規定，不致違法取供，其可信度
    極高，是被告以外之人前於偵查中已具結而為證述，除反對
    該項供述得具有證據能力之一方，已釋明「顯有不可信之情
    況」之理由外，不宜以該證人未能於審判中接受他造之反對
    詰問為由，即遽指該證人於偵查中之陳述不具證據能力。
    本件證人鐘慧齡於檢察官偵查中所為之陳述（見偵查卷第8
    至10頁），其未曾提及檢察官在偵查時有不法取供之情形，
    被告亦未釋明上開供述有顯不可信之情況，依上說明，證人
    鐘慧齡於偵查中之證言自具有證據能力。
二、本件之通訊監察譯文，係警方依據臺灣高雄地方法院檢察署
    檢察官所核發之通訊監察書，於核准通訊監察期間內（0000
    000000號電話之通訊監察期間為94年5 月10日至94年8 月5
    日），對於上開行動電話進行通訊監察之事實，有94年雄檢
    博盈監字第1082號、94年雄檢博盈監續字第1308號、94年雄
    檢博盈監續字第1485號通訊監察書在卷可稽（見本院上更(一)
    卷第115-124 頁），警方將合法通訊監察所得之內容轉譯為
    文字之採證程序即屬合法，該通訊監察譯文應具有證據能力
    。
乙、實體方面：
一、訊據上訴人即被告甲○○（下稱被告甲○○）矢口否認有與
    戊○○共同販賣第一級毒品海洛因予張國榮之犯行，辯稱：
    當日伊在九如路與民族路口一攤蔥油餅店買蔥油餅，戊○○
    在那裡向伊借錢後，伊即離去，且張國榮係向戊○○購買毒
    品，與伊無關，監聽錄音應係戊○○的聲音沒錯，警方搜索
    時，伊亦不在現場，扣案毒品海洛因亦非伊所有云云。
二、經查：
  (一)證人張國榮於戊○○被訴販賣毒品案件審理中證稱：「（購
    買情形?）94 年7 月14日下午4 點多，我打電話說買1 瓶酒
    《按應係買一杯茶之誤》，我不確定電話是不是戊○○接的
    ，最後是戊○○把東西拿下來」、「（所謂的東西係何?）
    海洛因，我有交付1,000 元給他」、「（本身是否有行動電
    話?） 沒有，與被告《指戊○○》交易期間，我都沒有行動
    電話，有時候打公共電話，有時候用公司的電話」等語（見
    原審94年度訴字第3087號(一)卷第84、87頁）；於檢察官偵查
    中結證稱：「（昨天下午你在九如二路跟一男子買海洛因？
    ）是」、「（你是向相片中的男子《提示鐘金池相片》買海
    洛因？）是，是他拿給我的」、「（你第1 次如何知可找他
    買？）朋友阿明介紹的」、「（你如何跟鐘某連絡？）我打
    他手機0000000000」、「（約在何處交易？）九如二路全家
    鞋店，買1,000 元」等語（見偵字第16305 號卷第7 頁）；
    而卷附通訊監察譯文顯示，證人張國榮確有於94年7 月14日
    下午4 時36分36秒以00000000號電話撥打0000000000號電話
    表示：「我老弟買一杯茶」；接電話者表示：「好，九如啦
    」等語（見警(二)卷第104 頁），再者，如後所述，證人張國
    榮為警查獲時扣得之粉末經送鑑定結果確係海洛因無訛，是
    證人張國榮確係撥打0000000000號行動電話購買海洛因為警
    查獲之事實，堪以認定。
  (二)證人即被告甲○○之同居女友鐘慧齡於檢察官偵查中證稱：
    「（0000000000電話何人的？）本來是『順仔』的，後來是
    『炎仔』在用」等語（見偵字第16305 號卷第9 頁）。被告
    甲○○自承其綽號係「順仔」，此據其自承在卷（見本院上
    更(一)卷第43頁）；而戊○○綽號叫「炎仔」，亦經證人鍾慧
    齡證述在卷（見偵字第16305 號卷第9 頁）。而證人戊○○
    為警查獲時確經警扣得諾基亞牌8250型0000000000行動電話
    ，有扣押物品目錄表在卷可憑（見警(二)卷第81頁）；因此，
    證人張國榮撥打上開電話購買海洛因毒品時，接聽電話及約
    在高雄市三民區○○○路11巷巷口全家福鞋店旁交付毒品、
    收取1,000 元者，應係戊○○無訛，戊○○事後證稱：電話
    非其持有，亦未接獲電話云云，委無可採。
  (三)證人鐘慧齡於檢察官偵查中另證稱：「（他《指戊○○》跟
    甲○○有在賣毒品？）是」、「妳知道他們賣毒品情形？）
    我有時會聽到他在接電話，有人打電話過來說要拿東西，他
    們就拿出去」、「（他們連絡電話？）0000000000」、「（
    妳知他在何處交易？）六合路我住處樓下及九如路」、「（
    妳知道他們賣何毒品？）海洛因」、「（妳有看過他們拿毒
    品給買家？）沒有，他們都約在外面」等語（見偵字第
    16305 號卷第9-10頁）。證人鐘慧齡於原審審理時經辯護人
    質以上情，除未抗辯其於檢察官偵查中，有受到任何強暴脅
    迫等情事外，亦積極的證稱：「（檢察官是否恐嚇妳、罵妳
    或對妳大小聲？）沒有」等語（見原審訴字第3087號(二)卷第
    11、16頁），是其於檢察官偵查中所證，應係出於自由意志
    而為，並無顯不可信之證據能力上之瑕疵。而被告甲○○於
    本院行準備程序時亦坦承之前0000000000行動電話手機係其
    在使用（見本院上更(一)卷第43頁）；核與證人鐘慧齡上開於
    檢察官偵查中證稱：「本來是『順仔』的，後來是『炎仔』
    在用」等語相符。又，證人鐘慧齡與被告甲○○前係同居女
    友關係，曾一同居住於鐘慧齡被查獲地（即高雄市○○路○
    路88巷3 號4 樓之1） ，其稱呼戊○○為「叔公」，此經其
    於檢察官偵查中證述在卷（見偵字第16305 號卷第8-9 頁）
    ，因此應無誣陷戊○○及被告甲○○之動機與必要。再者，
    證人鐘慧齡於原審理時亦自承：「有施用毒品」等語（見原
    審3087號(二)卷第13頁），則其對於毒品自有相當之認識，而
    非無經驗之人，佐以如後(四)所述，警方確在高雄市三民區○○○路7 號6 樓之3 戊○○出入處所查扣到毒品海洛因及研
    磨機2 台、夾鏈袋等毒品及研磨海洛因販賣毒品等工具，被
    告甲○○坦承「0000000000號行動電話原係其在使用，後來
    戊○○拿去用」等語（見本院上更(一)卷第43頁）；另證人柯
    信昌於本院前審亦證稱：「（本案搜索時，你是否在搜索現
    場？）我是事後才在場，我要到高雄市○○○路7 號6 樓之
    3 去找『輝仔』，門打開後，警察就在裡面了」、「（你在
    警訊中稱是要去找『順仔』，有何意見？《提示並告以要旨
    》我都是叫甲○○『輝仔』，也曾經叫他『順仔』，我是要
    去向甲○○拿壹份收帳款的法院公文。我的公司是做交通器
    材生意，我與甲○○是兒時朋友，到高雄時就會去找他」等
    語（見本院上訴卷第90-91 頁），足徵被告甲○○亦出入上
    開九如二路7 號6 樓之3 處所，是證人鐘慧齡所證戊○○及
    被告甲○○共同販賣毒品海洛因之事實，應屬可信。證人鐘
    慧齡事後於原審審理時證稱：並未目睹，前此所證均係個人
    猜測云云，應係事後迴護之詞，不足為被告甲○○有利之認
    定。
  (四)戊○○94年7 月14日於高雄市三民區○○○路11巷巷口全家
    福鞋店前交付予證人張國榮之1 小包粉末，與嗣後經警帶同
    戊○○至九如二路7 號6 樓之3 搜索時扣得之粉末計7 包（
    即戊○○交付證人張國榮之1 小包，加計於上開處所扣得之
    6 小包）均確係第一級毒品海洛因，淨重11.98 公克3 公克
    之事實，有法務部調查局94年12月15日調科壹字第22002164
    1 號鑑定通知書在卷可憑（見原審訴字第3087號(一)卷第144
    頁），此外復在上扯扣有研磨機2 台、夾鏈袋3 包、行動電
    話1 具足資佐證。
  (五)坐落高雄市三民區○○○路7 號6 樓之3 之房屋係丙○○○
    所有，經其子乙○○於94年4 月出租給丁○○之人，租期至
    95年4 月止，此經證人丙○○○、乙○○於本院審理時證述
    在卷，乙○○同時證稱：伊僅係每月到管理室收房租而已，
    未看過在庭之甲○○等語，並有建物謄本、房屋租賃契約書
    在卷可憑（見本院上更(一)卷第52-55 、93-96 頁）。而證人
    即查獲警員賴春樹於本院審理時亦證稱：在現場逮捕交易毒
    品之現行犯後，再到樓上搜索查獲之時間約10分鐘，到樓上
    去搜索時門是開的，並未發現甲○○在場，並未發現其他可
    疑之從樓上下來等語（見本院上更(一)卷第98頁），固不足證
    明上開房屋係被告甲○○所承租。再者，證人丁○○經本院
    傳喚未到庭，惟其曾以本院設置之電子信箱郵寄電子郵件稱
    ：「因個人在越南工作無法到庭，數年前接獲一高雄市民寄
    發關房屋租賃糾紛存證信函，該存證信函詳細日期與寄發人
    已日久不復記憶，屋址在高雄市○○路與民族路口附近巷內
    ，事因有人持偽造我身分證且相當模糊的國民身分證影本向
    屋主賃居；由於事發前約半年，個人曾於公司所在地台南縣
    永康市○○○路46巷內遺失裝有身分證件、信用卡及現金的
    皮夾，亦亟欲暸解是否為該房客所為，曾向該大樓管理員詢
    問是何警分局緝獲該房客，無奈其未知」等語（見本院上更
    (一)卷第131 頁），而警方查獲時，確在九如二路7 號6 樓之
    3 之房屋內扣得丁○○身分證（見警(二)卷第80頁）。是依卷
    存證據固無法證明九如二路7 號6 樓之3 係被告甲○○所承
    租，而查獲當時戊○○既從上開房屋走出，毒品係戊○○所
    交付，警方抵達時復無人在場，又未發現被告甲○○自該房
    屋走出逃逸，交付毒品時間甚短，未上鎖而出門亦非無可能
    ，，應認上開房屋係在戊○○管領使用下，惟如上證人鐘慧
    齡所證，已足以證明被告甲○○與戊○○共同販賣海洛因之
    情事，是雖無從證明係被告甲○○之租處，亦不足為被告甲○○有利之認定。
  (六)政府為杜絕毒品氾濫，毒害人民甚深，再三宣導教民眾遠離
    毒品、媒體之報導既深且廣，對於毒品之禁絕，應為民眾所
    熟悉。又政府對於查緝施用、轉讓及販賣毒品無不嚴格執行
    ，且販賣毒品罪更係重罪，設若無利可圖，衡情一般持有毒
    品者，當不致輕易將持有毒品交付他人。況第一級毒品海洛
    因價格不貲、物稀價昂，而販賣毒品為違法行為，非可公然
    為之，亦無公定之價格，不論任何包裝，均可任意分裝增減
    分量，每次買賣價量，亦可能隨時依雙方間之關係深淺、資
    力、需求量及對行情之認知、來源是否充裕、查緝是否嚴緊
    ，購買者被查獲時供述購買對象之可能性風險之評估等，因
    而異其標準，並隨時機動調整，非可一概而論，是販賣之利
    得除經坦承犯行或價量俱臻明確外，委難查得實情。惟販賣
    之人從價差或量差中牟利方式雖異，其以電子秤精確計量，
    分裝後販賣於一般之購買者，意圖營利之非法販賣行為則屬
    同一，足見被告甲○○販賣第一級毒品海洛因之舉，其主觀
    上確有藉此牟利之意圖，應堪認定。
  (七)綜上所述，被告甲○○所辯，委無可採。其與戊○○共同基
    於營利意圖，販賣第一級毒品海洛因之事證明確，犯行堪以
    認定。
三、按行為後法律有變更者，適用行為時之法律；但行為後之法
    律有利於行為人者，適用最有利於行為人之法律，刑法第2
    條第1 項定有明文。上開規定係規範行為後法律變更所生新
    舊法律比較適用之準據法。而比較時應就罪刑有關之事項，
    如共犯、未遂犯、想像競合犯、牽連犯、連續犯、結合犯，
    以及累犯加重、自首減輕及其他法定加減原因，如身分加減
    與加減例等一切情形，綜合全部罪刑之結果而為比較，予以
    整體適用（最高法院95年度第8 次刑事庭會議決議參照）。
    本件被告甲○○行為後，刑法第28條等相關規定業經於94年
    2 月2 日修正公布，於95年7 月1 日施行。是本件自應就被
    告行為前、後相關法律，依前揭規定比較新舊法以決定應適
    用之法律：(一)刑法第28條原規定：「2 人以上共同『實施』
    犯罪之行為者，皆為共同正犯。」，新法修正為：「2 人以
    上共同『實行』犯罪之行為者，皆為共同正犯。」，將舊法
    之「實施」修正為「實行」。原「實施」之概念，包含陰謀
    、預備、著手及實行等階段之行為，修正後僅共同實行犯罪
    行為始成立共同正犯。是新法共同正犯之範圍已有限縮，排
    除陰謀犯、預備犯之共同正犯。新舊法就共同正犯之範圍既
    因此而有變動，自屬犯罪後法律有變更，非僅屬純文字修正
    （最高法院96年度臺上字第934 號判決意旨參照）。因新法
    已限縮共同正犯成立之範圍，自以新法對行為人有利。(二)修
    正前刑法第65條第2 項規定：「無期徒刑減輕者，為7 年以
    上有期徒刑」；修正後刑法第65條第2 項規定：「無期徒刑
    減輕者，為20年以下15年以上有期徒刑」，經比較結果，修
    正前規定較有利於行為人，經綜合比較結果，應適用被告行
    為時及舊法律較有利於被告。至刑法第59條僅係法院就刑之
    酌減審認標準見解明文化，非屬法律變更，無庸比較新舊法
    。而褫奪公權屬於從刑，而從刑附屬於主刑，本案關於刑法
    修正前後之比較適用，因主刑部分適用舊刑法，故從刑部分
    亦應適用舊刑法，而無新舊法比較問題（最高法院94年度臺
    上字第6447號判決參照）。
四、海洛因係屬毒品危害防制條例第2 條第2 項第1 款所定之第
    一級毒品，不得非法持有、販賣。核被告甲○○所為，係犯
    毒品危害防制條例第4 條第1 項之販賣第一級毒品罪。被告
    甲○○與戊○○間，就本件犯行有犯意聯絡及行為分擔，係
    屬共同正犯。被告甲○○與戊○○非法持有第一級毒品海洛
    因之低度行為，應為販賣海洛因之高度行為所吸收，不另論
    罪。被告甲○○所販賣之毒品次數僅1 次金額1,000 元，數
    量所得甚少，而被告所犯販賣第一級毒品罪，法定本刑為死
    刑、無期徒刑，本院認以其犯罪情狀，量處最輕本刑無期徒
    刑仍嫌過重，其犯罪情狀與法定刑度相較，客觀上可引起一
    般人之同情，爰依修正前刑法第59條、第65條第2 項之規定
    ，減輕其刑。
五、原審因認被告甲○○犯罪事證明確，據以論罪科刑，固非無
    見；惟(一)如前所述，證人張國榮係被告甲○○交給戊○○之
    行動電話與戊○○聯絡購買毒品，而非直接向被告甲○○購
    買毒品，原判決認定張國榮係向被告甲○○購買，由被告甲○○交給戊○○轉交給張國榮，事實認定有誤，尚有未洽。
    (二)扣案夾鏈袋3 包係預備供販賣海洛因所用之物，原判決認
    係供犯罪所用之物，依毒品危害防制條例第19條第1 項規定
    宣告沒收，亦有未當。被告甲○○上訴意旨否認犯行，指摘
    原判決不當，雖無理由，惟原判決既有上開瑕疵，自應由本
    院將原判決撤銷改判。爰審酌被告甲○○意圖營利而與戊○○共同販賣海洛因，嚴重戕害國人身心健康，惟念其販賣海
    洛因僅1 次，出售之毒品海洛因數量不多，實際獲利有限等
    一切情狀，量處有期徒刑8 年，又依被告甲○○所犯販賣第
    一級毒品海洛因之犯罪性質，認有褫奪公權之必要，併予宣
    告褫奪公權5 年。警方於94年7 月14日當場扣得由戊○○交
    付證人張國榮之白粉1 包及嗣後於被告高雄市三民區○○○
    路7 號6 樓之3 租屋處所扣得之白色粉末6 包，共計7 包（
    合計淨重11.98 公克），經送驗後確含第一級毒品海洛因成
    分，且扣案毒品雖已於94年度訴字第3087號被告戊○○案中
    宣告沒收銷燬，惟檢察官已指示扣案物品暫不處理，此有95
    年執字第15534 號卷所附執行案件進行單可憑（見上開卷第
    24頁），是扣案上開毒品海洛因仍應依毒品危害防制條例第
    18條第1 項前段規定，不論屬於被告所有與否，宣告沒收銷
    燬之，至鑑定時用磐之毒品，因已滅失，故不另為沒收銷燬
    之諭知。扣案上開毒品外包裝係為便於販賣攜帶所用，且其
    中6 包係在戊○○管理使用之房屋查扣，其又係實際出面交
    付毒品之人，應認係共犯戊○○所有，且係供販賣毒品所用
    之物，爰依同條例第19條第1 項之規定宣告沒收。扣案販賣
    毒品所得1,000 元係共犯戊○○因犯本罪所得之財物，應依
    同條例第19條第1 項規定，宣告沒收之，另扣案研磨機2 台
    ，基於同一理由，亦應認係共犯戊○○所有，且係供販賣毒
    品研磨分裝所用之物，門號0000000000號行動電話1 支係被
    告甲○○所有，且係供販賣毒品聯絡之用，均應依同條例第
    19條第1 項規定宣告沒收之，夾鏈袋包係共犯戊○○所有
    ，且係預備供販賣毒品所用之物，爰依刑法第38條第1 項第
    2 款宣告沒收。至扣案其餘現金、刷子、租賃契約、行動電
    話補充卡7 張、行動電話等物，查無其他證據足資證明係供
    被告販賣毒品所用，應認與本件犯罪無任何直接關聯，爰不
    併為沒收之諭知。
據上論斷，應依刑事訴訟法第刑事訴訟法第369 條第1 項前段、
第364 條、第299 條第1 項前段，毒品危害防制條例第4 條第1
項、第18條第1 項前段、第19條第1 項，刑法第11條、修正前刑
法第28條、第37條第2 項、第59條、第38條第1 項第2 款，判決
如主文。
本案經檢察官李門騫到庭執行職務。
中    華    民    國    98    年    3     月    11    日
                  刑事第四庭    審判長法  官  蕭權閔
                                      法  官  陳吉雄
                                      法  官  李嘉興
以上正本證明與原本無異。
如不服本判決應於收受本判決後10日內向本院提出上訴書狀，其
未敘述上訴理由者，並得於提起上訴後10日內向本院補提理由書
狀（均須按他造當事人之人數附繕本）「切勿逕送上級法院」。
中    華    民    國    98    年    3     月    11    日
                                      書記官  郭榮芳
附錄本判決論罪科刑法條：
毒品危害防制條例第4條第1項
製造、運輸、販賣第一級毒品者，處死刑或無期徒刑；處無期徒
刑者，得併科新臺幣1 千萬元以下罰金。


司法院資訊處製作；財團法人民間司法改革基金會備份。
